【裁判字號】    98,台上,6572
【裁判日期】    981105
【裁判案由】    違反毒品危害防制條例
【裁判全文】
最高法院刑事判決            九十八年度台上字第六五七二號
上  訴  人  甲○○
            乙○○
共      同
選任辯護人  梁水源律師
上  訴  人  丙○○
選任辯護人  袁岳衡律師
上列上訴人等因違反毒品危害防制條例案件，不服台灣高等法院
中華民國九十八年八月二十五日第二審更審判決（九十八年度上
更(一)字第一三０號，起訴案號：台灣板橋地方法院檢察署九十五
年度偵續字第三三七號，九十五年度偵字第二七一三四、二七一
五六號），提起上訴，本院判決如下：
    主  文
原判決關於甲○○、乙○○、丙○○部分均撤銷，發回台灣高等
法院。
    理  由
本件原判決認定上訴人甲○○、乙○○、丙○○有其事實欄所載
之犯行，而撤銷第一審關於甲○○販賣第一級毒品部分，乙○○
、丙○○販賣第二級毒品有罪部分之科刑判決，改判仍從一重論
處甲○○共同連續販賣第一級毒品罪刑，乙○○販賣第二級毒品
及共同販賣第二級毒品二罪刑，丙○○共同販賣第二級毒品（累
犯）罪刑，固非無見。
惟查：(一)、被告以外之人於審判中如以證人身分到場具結陳述，
而與先前於審判外警詢時所為陳述不符者，其先前之陳述，須具
有較可信之特別情況，且為證明犯罪事實之存否所必要者，得為
證據，刑事訴訟法第一百五十九條之二定有明文。而是否具有較
可信之特別情況，法院應經調查，依於審判外為陳述時之外部附
隨環境或條件，除詢問有無出於不正方法、陳述是否出於非任意
性外，兼須就有無違反法定障礙事由期間不得詢問及禁止夜間詢
問之規定、詢問時是否踐行告知義務、警詢筆錄所載與錄音或錄
影內容是否相符等各項，為整體之考量，以判斷其先前之陳述，
是否出於「真意」之信用性獲得確切保障，並於判決理由內敘明
其採用先前不一致之陳述，如何具有較可信之特別情況，且無從
以其他證據代替，確為證明犯罪存否所必要之理由，方為適法。
不得未經調查，即憑空以警詢距案發時間較近，或僅以證人事後
有承受外界干擾而受污染之虞，逕謂其警詢之陳述有證據能力。
否則警詢中之陳述恆較於審判中接近案發時間，無異直接容許證
人在警詢中之陳述均得作為證據之不當結果。卷附證人即同案被
告詹朝陽、洪文進、丙○○於警詢之陳述，屬傳聞證據，原則上
無證據能力。原判決以該證人於警詢供述與第一審之證述不符，
徒以「其等於警詢中之證述距案發日較近，當時記憶自較深刻，
可立即反應所知，不致因時隔日久而遺忘案情；且較無來自被告
或其他成員同庭在場之壓力而出於虛偽不實之指證，或事後串謀
而故為迴護被告之機會」，應具較可信之特別情況，依刑事訴訟
法第一百五十九條之二規定，該陳述自有證據能力（見原判決第
九頁(五)）。既未就詹朝陽等警詢陳述之外在環境、條件等，說明
何以具有特別可信情形；對該審判外陳述如何係證明甲○○、乙
○○本件犯罪事實存否所必要之要件，亦未置一詞，遽以上情認
詹朝陽等審判外之陳述具證據能力，而執為甲○○、乙○○犯罪
之部分論據（見原判決第十七頁(2)、第十八頁(3)、第二三頁第十
三行以下、第二四頁倒數第八行），難謂適法。(二)、有罪判決書
所記載之犯罪事實，為論罪科刑適用法律之基礎，故符合犯罪構
成要件之具體社會事實，必須詳加認定，明確記載，然後於理由
內敘明犯罪事實所憑之證據及理由，始足為適用法律之依據。毒
品危害防制條例第四條第一項、第二項之販賣毒品之罪，以行為
人主觀上有營利之目的或意思，而販入或賣出該毒品或二者兼而
有之者，為其構成要件。故行為人於行為時主觀上有無此項營利
之犯意，自應於判決事實欄內為詳實之記載，然後於理由內說明
其憑以認定之證據及得心證之理由，始稱適法。依原判決事實欄
二之記載乙○○基於販賣第二級毒品甲基安非他命之犯意，於所
載時間，販賣六包甲基安非他命予丙○○，並論處乙○○販賣第
二級毒品罪刑等情。而乙○○是否具營利意圖，攸關其應否負販
賣毒品之罪責，自應於事實欄明白記載，並於理由欄詳細說明。
乃原判決於事實欄就其主觀上具有營利意圖，未詳予論載明白認
定，致事實未臻明確，自不足為適用法律之依據。(三)、事實審法
院對於案內一切證據，除認為不必要者外，均應詳為調查，以期
發見真實，如有應行調查之證據未依法調查，率予判決，即難謂
無應於審判期日調查之證據未予調查之違法。又刑事訴訟法第一
百五十九條之三第三款規定：被告以外之人於審判中，滯留國外
或所在不明而無法傳喚或傳喚不到者，其於檢察事務官、司法警
察官或司法警察調查中所為之陳述，經證明具有可信之特別情況
，且為證明犯罪事實之存否所必要者，得為證據。其立法理由乃
考量審判程序中，一旦發生事實上無從為直接審理之原因，如一
概否定該陳述之證據適格，不免違背實體真實發現之訴訟目的，
為補救採納傳聞法則實務上所可能發生蒐證困難之問題，始例外
承認該審判外之陳述，得採為證據。惟此未能供述之原因，係指
於審判中為證據調查之際，仍然存在之情形而言，如法院於調查
證據時，此一原因已然不存在，即無本條款規定之適用。原判決
認定甲○○有其事實欄所載之販賣毒品海洛因犯行，依理由之說
明，係以證人陳莉莉於警詢之供詞為其部分論據（見原判決第十
六頁(1)、第十八頁第一、二行），而甲○○及其選任辯護人於原
審已爭執該警詢陳述之證據能力（見原審更(一)卷(一)第一０五頁背
面、第一二一之一頁背面）。原判決就此部分則說明陳莉莉因所
在不明，經第一審傳喚未到而通緝在案，該證人於警詢之供述依
前揭條款之規定具證據能力等旨（見原判決第四頁第五行以下）
，並採為判斷甲○○犯罪事實之基礎。然稽諸卷內資料，第一審
通緝陳莉莉之時間係民國九十六年五月十八日（見第一審卷(三)第
三一頁），原審則於九十八年八月十一日進行審判期日程序（見
原審更(一)卷(二)第八二頁），則該證人無法到庭陳述之原因，是否
已不存在，尚非無疑。原判決未予查明，遽謂陳莉莉仍有不能陳
述之情形，依上開規定認其警詢供述得為證據，其法則之適用難
謂適當，併有應於審判期日調查之證據未予調查之違法。(四)、有
罪之判決書，須將認定之犯罪事實詳記於事實欄，然後於理由內
逐一說明其所憑之證據及其認定之理由，以使事實與理由兩相一
致，方為合法。倘事實欄已有敘及，而理由內未加說明，為理由
不備，其判決當然違法。原判決事實欄認定丙○○為獲致免費毒
品施用，竟意圖營利，與乙○○基於販賣毒品甲基安非他命之犯
意聯絡，由丙○○取得乙○○交付之甲基安非他命至所載地點，
販賣予葉隆華，丙○○並收取乙○○給予數量不等之甲基安非他
命之報酬，而論處丙○○共同販賣第二級毒品罪刑（見原判決第
三頁倒數第十四行以下）。但對如何認定丙○○係圖獲致免費毒
品施用而參與販毒及乙○○有交付毒品予丙○○為報酬等事實，
於理由內未說明所憑之證據及其認定之理由，有判決不備理由之
違法。(五)、共同正犯犯罪所得之財物為現金時，因共同正犯應就
全部犯罪結果負其責任，而合併計算犯罪所得，且於全部或一部
不能沒收時，以其財產抵償之，但為避免執行時發生重複沒收或
抵償之情形，故各共同正犯之間係採「連帶沒收、連帶抵償主義
」，於裁判時應諭知被告共同犯罪所得之財物應與其他共同正犯
連帶沒收，如全部或一部不能沒收時，連帶追徵其價額或以其財
產連帶抵償之。原判決認定甲○○與乙○○（販賣第一級毒品犯
嫌另行偵辦）共同連續販賣毒品海洛因，犯罪所得計新台幣（下
同）二萬二千元；乙○○與丙○○共同販賣毒品甲基安非他命，
計得款一千元。倘均無訛，主文欄自應分別就其等共同販賣毒品
所得項下諭知「連帶沒收」及於全部或一部不能沒收時諭知「連
帶抵償」之意旨。但其主文欄未依據前述共同正犯連帶之法理，
併為「連帶抵償」之諭知，有適用法則不當之違誤；又原判決主
文欄關於乙○○毒品沒收之記載：「乙○○販賣第二級毒品，…
…，扣案之第二級毒品甲基安非他命陸包……均沒收銷燬之。又
共同販賣第二級毒品，處有期徒刑……。應執行有期徒刑玖年，
扣案（毒品外之其他物品）均沒收……。」對乙○○應執行沒收
部分，未為前揭毒品沒收銷燬之諭知，同有違誤。以上或為上訴
人等上訴意旨所指摘，或為本院得依職權調查之事項，應認原判
決關於甲○○、乙○○、丙○○部分，仍有撤銷發回更審之原因
。又原判決關於甲○○、乙○○不另為諭知無罪部分，基於審判
不可分原則，併予發回。
據上論結，應依刑事訴訟法第三百九十七條、第四百零一條，判
決如主文。
中    華    民    國  九十八  年   十一   月    五    日
                      最高法院刑事第十一庭
                          審判長法官  石  木  欽
                                法官  洪  佳  濱
                                法官  段  景  榕
                                法官  周  煙  平
                                法官  黃  正  興
      本件正本證明與原本無異
                                      書  記  官
中    華    民    國  九十八  年   十一   月    十    日
                                                     m


司法院資訊處製作；財團法人民間司法改革基金會備份。
